臺灣高等法院民事判決　　　　　　　　94年度勞再易字第14號
再審原告　　　甲○○
訴訟代理人　　張瑞釗律師
再審被告　　　中華商業銀行股份有限公司
法定代理人　　高繁雄
上列當事人間因恢復工作等事件，再審原告對於中華民國94年7
月6日本院92年度勞上易字第109號確定判決，提起再審之訴，本
院判決如下：
  主  文
再審之訴駁回。
再審訴訟費用由再審原告負擔。
  事實及理由
一、本件再審原告起訴主張：本院於民國（下同）94年7月6日以
    92年度勞上易字第109號確定判決（下稱原確定判決）認定
    再審被告公司86年度每股淨值為新台幣（下同）1.08元，87
    年度每股淨值降為0.63元，88年度每股淨值又降為0.18元，
    89年度每股淨值再降為0.07元，90年度每股淨值更降為-0.4
    7元；其後因進行人事精簡，91年度每股淨值乃由負轉正，
    而為0.08元云云。然查上開數額應為再審被告公司之「每股
    盈餘」，並非「每股淨值」，又該公司除在90年度小虧之外
    ，於86至91年度均有相當盈餘，足見公司之營運甚為正常，
    無救亡圖存之必要，此有再審原告於原確定判決確定後發現
    之股市總覽所載再審被告之公司資料及財務分析表可考，而
    具民事訴訟法第496條第1項第13款「當事人發現未經斟酌之
    證物或得使用該證物」之再審事由，且如經斟酌應可受較有
    利益之裁判；又上開事實業由再審被告於前訴訟程序中提出
    之該公司損益表（原確定判決卷(一)第52頁至第57頁），即可
    明知，竟原確定判決卻漏未斟酌，亦有民事訴訟法第497條
    「就足影響於判決之重要證物漏未斟酌」之再審事由；另依
    再審被告於91年9月間頒布之「中華商業銀行事務員甄選進
    用作業要點」（前訴訟程序第一審卷第34頁），既規定將符
    合資格之駕駛技術員改敘為事務員，從事單位總務、文書處
    理及駕駛等基層工作，而再審原告於應徵時之主要工作即為
    駕駛一職，屬於「符合資格之駕駛技術員」，自應「改敘為
    事務員」，詎原確定判決竟漏未斟酌此節，遽認再審被告以
    再審原告不符上開事務員甄選進用作業要點之規定，無法轉
    任為事務員，並依勞動基準法（下稱勞基法）規定將再審原
    告予以資遣之主張為合法，亦有民事訴訟法第497條「就足
    影響於判決之重要證物漏未斟酌」之再審事由，因而求為將
    原確定判決廢棄，並駁回再審被告在前訴訟程序第二審上訴
    之判決。
二、本件應審究者為原確定判決是否有民事訴訟法第496條第1項
    第13款及第497條規定之再審事由？茲分別論述如下：
  (一)原確定判決並未有民事訴訟法第496條第1項第13款之再審事
    由。
    1.按當事人發見未經斟酌之證物或得使用該證物者，得以再
      審之訴對於確定終局判決聲明不服。但以如經斟酌可受較
      有利益之裁判者為限，民事訴訟法第496條第1項第13款定
      有明文。當事人發見未經斟酌之證物或得使用該證物，係
      指在前訴訟程序不知有該證物，或雖知有此而不能使用，
      現始得使用者而言（最高法院32年度上字第1247號判例意
      旨參照）；又事實審言詞辯論終結前未存在之證物，或已
      存在並能利用而不提出，或已提出之證物，均不得據為再
      審理由；另當事人提起再審之訴，以發見未經斟酌或得使
      用之證物為理由者，必以該證物若經斟酌可受較有利益之
      裁判者為限（最高法院18年上字第710號判例意旨參照）
      。次按已依本法發行有價證券之公司，應於每營業年度終
      了後四個月內公告並向主管機關申報，經會計師查核簽證
      、董事會通過及監察人承認之年度財務報告。第1項之公
      司，應編製年報，於股東常會分送股東；其應記載之事項
      ，由主管機關定之。第1項及第2項公告、申報事項暨前項
      年報，有價證券已在證券交易所上市買賣者，應以抄本送
      證券交易所及證券商同業公會；有價證券已在證券商營業
      處所買賣者，應以抄本送證券商同業公會供公眾閱覽，證
      券交易法第36條第1項前段、第3項、第4項定有明文；又
      所謂年報應記載之事項包括每股市價、淨值、盈餘、股利
      及相關資料等規定，係明定於公開發行公司年報應行記載
      事項準則第11條第5款。
    2.查本件再審原告據以為本款再審事由之證物，即為其所提
      出之股市總覽所載再審被告之公司資料及財務分析表，惟
      觀諸其內所載之各項資料，依前揭證券交易法及公開發行
      公司年報應行記載事項準則之規定，應屬得供公眾閱覽之
      範疇，而再審原告主張再審被告除在90年度小虧之外，於
      86至91年度均有相當盈餘之事實，縱使為真，依證券交易
      法第36條第1項前段規定，亦應早於92年5月以後當可得知
      ，然本院原確定判決係於94年6月22日言詞辯論終結，是
      再審原告所提上開資料當屬事實審言詞辯論終結前已存在
      並能利用而未提出，揆諸前述說明，尚不得據為再審理由
      。
    3.況本院原確定判決雖將再審被告公司於86至91年度之每股
      盈餘誤植為每股淨值，惟此屬民事訴訟法第232條所稱誤
      寫、誤算之顯然錯誤，為判決應否裁定更正之問題，對於
      原確定判決認定「上訴人（即再審被告）為求有效減少人
      事成本，提昇營運績效，乃檢討各分行之公務車輛配置及
      人員使用情形，．．．．就上訴人為上開討論會議決議時
      ，上訴人公司91年度損益表尚未算出，依當時供參考之90
      年度損益表，每股淨值-0.47元，處於虧損狀態，上訴人
      為救亡圖存，決議對多數分行之技術員不再任用，難謂有
      何不宜。」之事實，並無影響。因此，再審原告所提出之
      再審被告之公司資料及財務分析表，若經斟酌，亦無法動
      搖原確定判決所據以認定再審原告敗訴之事實及理由，顯
      無可受較有利益之裁判甚明，依上開說明，亦不得據為再
      審事由。
  (二)原確定判決並未有民事訴訟法第497條之再審事由。
    1.按民事訴訟法第497條所謂足以影響於判決之重要證物漏
      未審酌，係指足以影響判決基礎之重要證物，雖在前訴訟
      程序中業已提出，然未經確定判決加以斟酌者而言，或則
      忽視當事人聲明證據而不予調查，或則就依聲請或依職權
      調查之證據未為判斷，均不失為漏未斟酌，且以該證物足
      以動搖原確定判決基礎者為限，若縱經斟酌亦不足以影響
      判決基礎之意見，即與漏未斟酌有間，不得據為本條所定
      之再審事由。
    2.查本件再審原告主張再審被告於前訴訟程序中提出之損益
      表，即可明知再審被告公司86至91年度之每股盈餘資料，
      竟原確定判決卻漏未斟酌而有本款再審事由之適用云云。
      惟依前開(一)3.所述，原確定判決係將再審被告公司於86至
      91年度之每股盈餘誤植為每股淨值，此屬誤寫、誤算之顯
      然錯誤，為判決應否裁定更正之問題，尚不得謂原確定判
      決漏未斟酌再審被告公司之損益表，而認有民事訴訟法第
      497條之再審事由。
    3.又查再審原告復主張原確定判決對於再審被告於91年9月
      間頒布之「中華商業銀行事務員甄選進用作業要點」中關
      於符合資格之駕駛技術員改敘為事務員，從事單位總務、
      文書處理及駕駛等基層工作之規定，漏未斟酌，亦有本款
      再審事由云云。惟原確定判決於事實及理由欄之貳、實體
      部分四(三)中已敘明「觀諸中華商業銀行事務員甄選進用作
      業要點，其年齡設限為35歲以下，嗣放寬為40歲，上訴人
      （即再審被告）為求有效減少人事成本，提昇營運績效，
      除少數分行因業務性質特殊而予維持現狀外，其餘分行之
      技術員不再任用，現行技術員符合事務員任用條件者，得
      改敘為事務員留用，其餘則依勞基法規定予以資遣，為此
      並將事務員年齡限制由35歲以下放寬至40歲，．．．．上
      訴人確遵守其自行制訂之事務員甄選進用作業要點。因被
      上訴人（即再審原告）不符上開事務員甄選進用作業要點
      之規定，無法轉任為事務員，並依前開勞基法規定予以資
      遣，自屬合法，並無不妥。」等語，按再審原告係42年11
      月6日生（參見再審原告於再審被告公司之儲備工員登記
      表，前訴訟程序第一審卷第28頁），於91年10月1日遭再
      審被告公司資遣時，已逾該作業要點所限制之40歲，此亦
      為再審原告所自承（再審起訴狀第12頁），從而原確定判
      決既已認定再審原告不符上開事務員甄選進用作業要點之
      規定，無法轉任為事務員，難謂對該事務員甄選進用作業
      要點未經斟酌，依首揭說明，自不得認有民事訴訟法第49
      7條之再審事由。
三、按再審之訴顯無再審理由者，得不經言詞辯論，以判決駁回
    之，民事訴訟法第502條第2項定有明文。綜上所述，本件再
    審原告以原確定判決有民事訴訟法第496條第1項第13款及第
    497條之再審事由，提起再審之訴，均顯無再審理由，爰不
    經言詞辯論，逕以判決駁回之。
據上論結，本件再審之訴為無理由，爰依民事訴訟法第502條第2
項、第504條、第78條，判決如主文。
中　　華　　民　　國　　94　　年　　11　　月　　9　  日
　　　　　　　　　民事第十五庭審判長法　官 許正順
                                    法　官 張  蘭
                                    法　官 郭松濤
正本係照原本作成。
不得上訴。
中　　華　　民　　國　　94　　年　　11　　月　　10　　日
                                    書記官 方素珍
